【裁判字號】    95,上易,432
【裁判日期】    950404
【裁判案由】    家暴傷害
【裁判全文】
臺灣高等法院刑事判決                 95年度上易字第432號
上  訴  人  乙○○
即  被  告
上列上訴人因家暴傷害案件，不服臺灣臺北地方法院94年度易字
第1690號，中華民國95年1月27日第一審判決（起訴案號：臺灣
臺北地方法院檢察署94年度偵字第9174號），提起上訴，本院判
決如下：
    主  文
上訴駁回。
乙○○緩刑貳年，緩刑期內應付保護管束。
    事  實
一、乙○○與甲○○為姊弟，雙方為家庭暴力防治法第3條第4款
    所稱之家庭成員，並隔鄰而居，民國（下同）93年10月28日
    上午11時許，甲○○與其妻陳常春前往乙○○位在臺北市○
    ○區○○路397巷7弄42號住處欲接送居住於該處之乙○○、
    甲○○之父呂以堯前往國軍退除役官兵輔導委員會臺北榮民
    總醫院（下稱臺北榮總）住院開刀，但卻於上址與乙○○就
    呂以堯應由何人護送就醫開刀一事發生口角爭執，乙○○基
    於傷害人身體之接續犯意，徒手猛力抓扯甲○○，致甲○○
    因而受有右頸部擦傷（3×0.1公分）、右手肘瘀傷（2×1公
    分）、右前臂擦傷（1×0.1公分）並紅瘢（7×0.1公分）、
    左前臂瘀傷（5×3公分）並二處紅瘢（3×0.2公分及2×0.1
    公分）之傷害。
二、案經甲○○訴由臺灣士林地方法院檢察署移轉臺灣臺北地方
    法院檢察署檢察官偵查起訴。
    理  由
一、上訴人即被告坦承與甲○○為姊弟並隔鄰而居，93年10月28
    日上午11時許，甲○○與其妻陳常春前往被告位在臺北市○
    ○區○○路397巷7弄42號住處，欲護送居住於該處之父呂以
    堯前往臺北榮總住院開刀，被告於上址與甲○○就呂以堯應
    由何人護送就醫開刀一事發生口角爭執等情，惟否認傷害甲
    ○○之犯行，辯稱略以：「是甲○○、陳常春先推擠毆打我
    ，我僅有防衛，並無主動毆打抓扯甲○○」云云。經查：
(一)、查本件被告乙○○所為不利於己之供述，並無出於強暴、脅
    迫、利誘、詐欺、疲勞訊問、違法羈押或其他不正之方法，
    亦非違反法定障礙事由經過期間不得訊問或告知義務之規定
    而為，依刑事訴訟法第156條第1項、第158條之2規定，應認
    其有證據能力。而證人甲○○於93年10月29日（附於他卷第
    5頁以下）、94年7月19日（附於偵字第9174號卷第16頁以下
    ）偵查中所為之證述，依法應具結而未具結，依刑事訴訟法
    第158條之3規定，並無證據能力；又證人甲○○於警詢中之
    陳述，證人陳常春、蔡濱崎、徐國華、呂聿雙於審判外之陳
    述，被告並無於言詞辯論終結前就此等供述證據之證據能力
    聲明異議，且本院審酌上開陳述作成時之情況，亦認為適當
    ，是依刑事訴訟法第159條之5規定，自有證據能力，再本件
    認定犯罪事實所憑之非供述證據（詳見後述），均無違反
    法定程序而取得之情形，依刑事訴訟法第158條之4反面規定
    ，自有證據能力。
(二)、依據被告先後所稱：「我不知道是否有抓傷他」、「在推的
    時候，之間一定有拉扯」、「我與甲○○原來是爭吵，當時
    我剛起床，我思緒不是很清楚，我弟弟就推我，好像要打我
    ，可能要推我的當中，我有抓傷他，我們發生肢體衝突時間
    並不長，大約只有幾分鐘，事後我發現我右手指甲斷裂流血
    ，右手紅腫」、「他（按指甲○○）推我時，我怕他將我推
    翻，我就抓甲○○的手」等語（偵字第3305號卷第10頁、第
    20頁，原審卷第36頁反面至37、55頁），足見被告於警詢、
    偵訊及原審坦承於爭執中徒手抓扯甲○○之情。
(三)、且證人甲○○證稱：「在爭論當中，乙○○即出手攻擊我致
    我受傷」、「被告是徒手攻擊時，用指甲抓我雙臂與頸部，
    我兩隻手都被抓傷。（你說被告用手抓你，被告當時站的位
    置？）被告在我的身旁，用手能碰到的距離」、「（案發為
    93年10月28日，為何在10月29日才驗傷？）當天我帶我父親
    去榮總一直忙到晚上才回來，我10月29日一早就去士林地檢
    按鈴申告，檢察官要我補驗傷單，後來我就去大直診所補驗
    傷單，但診所說這不具備法律效力，我再去陽明醫院驗傷」
    等語（偵字第3305號卷第20頁、原審卷第64頁反面至67頁）
    。
(四)、證人陳常春證稱：「我先生扶著我公公，我看到被告用手打
    著我先生」、「（被告如何打你先生？）用雙手打、抓、咬
    ，她打我先生的手臂，我先生的傷好像是抓傷及咬傷」、「
    （你有無看到乙○○打你先生何部位？）打他的手並捏他、
    掐他。（你先生受何傷害？）手臂上有抓傷、摳傷及捏的傷
    勢，有很多」等語（偵字第9174號卷第19頁、原審卷第52至
    55頁）。
(五)、證人呂聿雙證稱：「被告歇斯底里一直抓我爸（按指告訴人
    甲○○），面對面抓著我爸手部」等語（見偵字第9174號卷
    第35頁）。足見被告確有徒手猛力抓扯告訴人甲○○之手臂
    、右頸部、右手肘等情。
(六)、並有卷附記載告訴人甲○○受有事實欄所示傷害之大直醫院
    診斷證明書、台北市立陽明醫院甲種診斷書可佐，被告於本
    件案發後亦前往臺北市立陽明醫院就診，經診斷有右手背擦
    傷約1×0.3公分、右食指近端指間關節腫、右手中指甲床瘀
    血、上唇外左側腫脹等傷害，亦有卷附臺北市立陽明醫院甲
    種診斷書可參，其中被告所受右食指近端指間關節腫、右手
    中指甲床瘀血等傷害，益證被告確有以手抓扯告訴人甲○○
    ，甚至因而自身亦受傷。
(七)、證人即同在場目擊之徐國華雖證稱：「並無見到被告出手抓
    扯告訴人甲○○」云云（偵9174號卷第29頁、原審卷第68頁
    ），然證人徐國華證言非但與甲○○、陳常春、呂聿雙之證
    述內容迥不相同，甚且與被告之供述內容亦不一，其此部分
    之證言有迴護被告之嫌而非可採。
(八)、證人蔡濱崎雖證稱：「換好衣服從地下室上樓時，只看到被
    告、徐國華及女傭在場，甲○○、呂以堯、陳常春、呂聿雙
    等人均不在場，並未見到任何爭執扭打過程」等語（原審卷
    第55頁反面至57頁），其既不在現場目睹，其證言亦不足為
    被告有利認定之依據。
(九)、被告另辯稱：「係告訴人甲○○先動手推擠，為避免跌倒才
    不經意去抓住甲○○之雙手」云云，然查，證人徐國華明確
    證稱：「告訴人甲○○確有出手推被告」等語（原審卷第68
    頁），另證人甲○○亦不諱言有徒手將被告推向廚房內之流
    理台之情，核與證人陳常春、呂聿雙證述內容相符，是告訴
    人甲○○有出手推擠被告之情，已堪認定；惟證人甲○○另
    證稱：「係被告先徒手抓扯伊後才將被告推開」等語（原審
    卷第65至67頁），此亦據證人陳常春、呂聿雙分別證述明確
    ，對此，證人徐國華則證述並未見到被告有徒手抓扯告訴人
    甲○○云云，然依前開說明，已非可採；況縱如被告上開辯
    詞，然觀之告訴人所受之傷害，除右手肘瘀傷、右前臂擦傷
    並紅瘢、左前臂瘀傷並二處紅瘢之傷害乃手臂部位之傷害外
    ，另有右頸部擦傷之傷害，衡情此允非如被告所辯：為免遭
    告訴人甲○○推擠跌倒而抓住甲○○雙手之舉動所可造成，
    而應認係被告另基於傷害之犯意而為；且被告於案發當時亦
    受有右食指近端指間關節腫、右手中指甲床瘀血之傷害，益
    見其於抓扯告訴人甲○○時用力甚猛，且係以指甲猛力抓撕
    拉扯告訴人甲○○之雙手、頸部，衡情允非避免跌倒而單純
    以手指握緊甲○○手部，是被告上開辯解，顯非可採，其於
    抓扯告訴人甲○○時業具有傷害人身體之犯意，且並非基於
    防衛其權利之意思而為。被告上訴雖辯稱係無傷害意圖，係
    自衛等語，然查，「正當防衛必須對於現在不法之侵害始得
    為之，侵害業已過去，即無正當防衛可言。至彼此互毆，又
    必以一方初無傷人之行為，因排除對方不法之侵害而加以還
    擊，始得以正當防衛論。故侵害已過去後之報復行為，與無
    從分別何方為不法侵害之互毆行為，均不得主張防衛權（30
    年上字第1040號）」，「正當防衛必須對於現在不法之侵害
    始得為之，侵害業已過去，或無從分別何方為不法侵害之互
    毆行為，均不得主張防衛權，而衡之一般社會經驗法則，互
    毆係屬多數動作構成單純一罪而互為攻擊之傷害行為，縱令
    一方先行出手，而還擊之一方在客觀上苟非單純對於現在不
    法之侵害為必要排除之反擊行為，因其本即有傷害之犯意存
    在，則對其互為攻擊之還手反擊行為，自無主張防衛權之餘
    地（92年度台上字第3039號）」，是被告所辯尚非可採。
(十)、綜上，本件事證明確，被告確有徒手猛力抓扯告訴人甲○○
    之手臂、右頸部、右手肘，致告訴人甲○○受有如事實欄所
    示傷害之情，被告辯稱並無出手抓扯甲○○云云，顯非可採
    ，被告犯行堪以認定，應依法論科。。
二、論罪科刑部分：
(一)、被告與告訴人甲○○為姊弟，雙方為家庭暴力防治法第3條
    第第4款所稱之家庭成員，核被告所為，係犯刑法第277條第
    1項傷害罪。
(二)、原審認被告罪證明確，並適用刑事訴訟法第299條第1項前段
    ，刑法第277條第1項、第42 條第2項，罰金罰鍰提高標準條
    例第1條前段、第2條之規定，審酌被告犯罪之目的、動機、
    所受之刺激、犯罪手段、所生危害、犯罪後之態度、另斟酌
    被告與告訴人甲○○為姊弟（另大姊呂賽華早年滯留大陸未
    隨同來台）、二人母親呂朱仙揚甫逝世未久、父親呂以堯亦
    罹患癌症臥床，竟不思攜手共度家庭困境並陪伴父親安度晚
    年，亦不顧念共同成長之記憶與情誼，雙方爆發多次衝突，
    甚且一再相互提出告訴，有卷附本院被告前案紀錄表可稽，
    多次試行和解均未能收效等一切情狀，量處罰金玖仟元，並
    諭知如易服勞役，以佰元折算壹日。
(三)、經核原判決認事用法並無不合，量刑之諭知亦屬妥適，上訴
    人即被告上訴意旨仍執前詞辯稱係出自於自衛等語，指摘原
    判決不當，為無理由，應予駁回。
(四)、查被告前未曾受有期徒刑以上刑之宣告，此有本院前案記錄
    表在卷可查，其因一時失慮致有上開犯行，經此刑之宣告後
    當知所惕勉自勵信無再犯之虞，足認本件之宣告刑以暫不執
    行為適當，爰併予宣告緩刑貳年，以鼓勵向上，並期自新。
    按犯家庭暴力罪或違反保護令罪而受緩刑之宣告者，在緩刑
    期內應付保護管束，家庭暴力防治法第30條第1項定有明文
    。又所稱家庭暴力者，謂家庭成員間實施身體或精神上不法
    侵害之行為；所稱家庭暴力罪者，謂家庭成員間故意實施家
    庭暴力行為而成立其他法律所規定之犯罪，家庭暴力防治法
    第2條第1項、第2項規定甚明，是並依據家庭暴力防治法第
    30條第1項：「犯家庭暴力罪或違反保護令罪而受緩刑之宣
    告者，在緩刑期內應付保護管束」之規定，宣告在緩刑期內
    應付保護管束（93年度台非字第78號判決參照）。
據上論斷，應依刑事訴訟法第368條、刑法第74條第1款、家庭暴
力防治法第30條第1項，判決如主文。
本案經檢察官黃全祿到庭執行職務。
中    華    民    國    95    年     4   月    4      日
                  刑事第十二庭  審判長法  官  蔡永昌
                                      法  官  陳榮和
                                      法  官  施俊堯
以上正本證明與原本無異。
不得上訴。
                                      書記官  陳彥蕖
中    華    民    國    95    年    4     月    4     日
附錄：本案論罪科刑法條全文
中華民國刑法第277條
傷害人之身體或健康者，處3年以下有期徒刑、拘役或1千元以下
罰金。
犯前項之罪因而致人於死者，處無期徒刑或7年以上有期徒刑；
致重傷者，處3年以上10年以下有期徒刑。


司法院資訊處製作；財團法人民間司法改革基金會備份。
